【裁判字號】    99,重訴,5
【裁判日期】    990423
【裁判案由】    損害賠償
【裁判全文】
臺灣高雄地方法院民事判決               99年度重訴字第5號
原      告  乙○○
被      告  丁○○
被      告  丙○○
被      告  戊○○
被      告  甲○○
當事人間損害賠償事件，本院民國99年4 月7 日言詞辯論終結，
判決如下：
  主  文
被告丁○○應給付原告新台幣參拾萬元，及自民國九十八年七月
二十五日起至清償日止，按年息百分之五計算之利息。
被告丙○○應給付原告新台幣貳拾萬元，及自民國九十八年七月
二十八日起至清償日止，按年息百分之五計算之利息。
被告甲○○、戊○○應各給付原告新台幣伍萬元，及被告甲○○
部分自民國九十八年七月二十五日起、被告戊○○部分自民國九
十八年七月八日起均至清償日止，按年息百分之五計算之利息。
原告其餘之訴駁回。
訴訟費用由原告負擔百分之九十，餘由被告丁○○負擔百分之五
、被告丙○○負擔百分之三、被告甲○○、戊○○各負擔百分之
一。
本判決第一項於原告以新台幣壹拾萬元供擔保後，得假執行。
本判決第二項於原告以新台幣柒萬元供擔保後，得假執行。
本判決第三項於原告各以新台幣貳萬元供擔保後，得假執行。
原告其餘假執行之聲請駁回。
    理    由
一、本件被告戊○○經合法通知，未於言詞辯論期日到場，核無
    民事訴訟法第386 條各款所列情形，爰依原告聲請，由其一
    造辯論而為判決。
二、原告主張：被告丁○○於97、98年間向原告陸續借貸新臺幣
    （下同）合計150 萬元，並先後簽發金額分別為30萬元、40
    萬元、50萬元之本票各1 張，及30萬元之借據1 張交付原告
    收執作為債務之擔保。詎丁○○明知與原告間除此之外別無
    其他財務糾紛，僅因屢經原告催繳欠款而心生不滿，與丙○○商議後，於98年3 月20日至3 月22日間某日，由丙○○經
    丁○○授意將改造手槍1 枝及制式子彈4 顆持往丁○○位於
    高雄市○鎮區○○街77號租屋處，暫放於該址3 樓配電箱內
    ，並購買鐵鍊2 條、鎖頭2 只固定於該屋4 樓房間內牆壁上
    。準備妥當後，丁○○遂於同月23日晚間7 時許，要求丙○○先行前往上開天倫街房屋取用上開槍、彈在場等候，然後
    撥打電話向原告佯稱欲償還欠款，約原告攜帶上開本票3張
    及借據1 張，在丁○○所經營，位於高雄市○○區○○路74
    號之「大頭檳榔攤」見面，原告不疑有他，依約於同日晚上
    10時許到達後，丁○○即駕車搭載原告一同前往上開天倫街
    房屋。進入屋內後，丁○○與已在屋內等候之丙○○即共同
    持前開槍枝威嚇原告，並命原告將全身除內褲、項鍊外之衣
    物、腰包、戒指等物均脫掉放置地上後跪下，再以鐵鍊2條
    鍊住原告之脖子並以鎖頭2 只上鎖，並以事先預備之膠帶捆
    住原告之雙手，丁○○並利用原告處於此一無法抗拒之狀態
    ，取下原告身上之衣物、腰包內上開本票3 張、借據1 張、
    現金2,000 元及戒指、手錶等物品，以此強暴之方法私行拘
    禁原告，被告丁○○、丙○○為免看守困難，復承前共同妨
    害自由之犯意，命令原告服用不知名之安眠藥丸共10顆，以
    此強暴之方式使原告行此一無義務之事後，丁○○遂離去現
    場，由丙○○一人看守原告。迄於98年3 月24日某時，丁○○、丙○○復承前共同攜帶兇器強盜之犯意，由被告丁○○
    撥打電話命仍在現場看守之被告丙○○將已備妥之空白本票
    迫使原告簽發面額900 萬元至1000萬元之本票，丙○○遂利
    用原告尚遭鐵鍊束縛且上開槍、彈仍在現場而無法抗拒之狀
    態，迫使原告簽發簽發面額分別為50萬元、180 萬元、88萬
    元、60萬元、50萬元、60萬元、80萬元、80萬元、180 萬元
    及92萬元之本票10張共920 萬元後交付丙○○。迄於98 年3
    月25日晚間6 、7 時許，丁○○開車搭載甲○○前往上開天
    倫街房屋，甲○○遂基於與丁○○、丙○○共同妨害原告人
    身自由之犯意，接替丙○○於該處單獨看守原告。另迄於98
    年3 月26日，丁○○復撥打電話予丙○○要求前往上開天倫
    街房屋，因丙○○當時正駕車搭載戊○○，遂與戊○○一併
    於同日晚間5 、6 時許抵達該處後，經丙○○要求戊○○與
    甲○○一同看守原告，戊○○遂基於與丁○○、丙○○、甲○○共同妨害原告人身自由之犯意聯絡，於該處與甲○○共
    同看守原告。嗣於同日晚間11時許，丁○○、丙○○復共同
    持上開改造手槍返回上開天倫街房屋，將原告身上鐵鍊、鎖
    頭解開，由其2 人駕車將原告載往高雄火車站釋放，以此強
    暴之方法共同私行拘禁原告共4 日。丁○○、丙○○、戊○○、甲○○4 人共同侵害原告之人身自由及人格權，爰依據
    民法第184 條、第185 條及第195 條之規定，請求被告4 人
    分別負精神損害賠償之責。並聲明：被告丁○○、丙○○
    ，應各給付原告200 萬元；被告戊○○、甲○○應各給付原
    告100 萬元。並均自起訴狀繕本送達翌日起至清償日止，
    按年息百分之5 計算之利息。願供擔保請為假執行之宣告
    。
三、被告之抗辯：
１、丁○○則以：伊確實積欠原告150 萬元，又因原告找兄弟至
    伊店裡，所以伊要教訓原告，同時與原告商談債務緩期清償
    之事，伊並未強盜原告，況原告請求金額過高，伊無能力賠
    償，且未動手毆打原告，原告並無任何精神上損害等語抗辯
    。並聲明：原告之訴駁回。
２、丙○○抗辯：伊並未與丁○○共同綁架原告，是原告自己將
    衣服脫光並上鐵鍊，伊僅聽命於丁○○，伊不清楚丁○○與
    原告之債務關係，係丁○○叫伊拿本票予原告簽，且伊有聽
    到原告同意讓丁○○緩期清償債務及撕毀150 萬元之本票云
    云。並聲明：原告之訴駁回。
３、戊○○抗辯：伊沒有拘禁或打原告，只是依丙○○之要求送
    便當到本件事發現場，到場後才知道本件事實，事前並不知
    道原告在裡面，到場後因1 樓鐵門上鎖沒有辦法出去，伊只
    在現場待3 個小時，並未在現場看守原告等語。並聲明：原
    告之訴駁回。
４、甲○○抗辯：伊去現場顧原告2 日，伊不清楚為何要綁架原
    告等語。並聲明：原告之訴駁回。
四、兩造爭執、不爭執事項：
（一）不爭執事項：
    丁○○、丙○○、戊○○、甲○○等人因上開強盜、妨害自
    由之行為，業經本院以98年度訴字第891 號審理，分別判處
    丁○○、丙○○共同犯攜帶凶器強盜罪，各處有期徒刑9 年
    6 月及9 年；戊○○、甲○○共同犯私行拘禁罪各判處有期
    徒刑3 月（本院98年度訴字第891 號刑事案件（下稱刑事案
    件））
（二）爭執事項：
    被告丁○○、丙○○、戊○○、甲○○4 人之行為有無侵害
    原告之權利？原告得各請求之金額為何？
五、被告丁○○、丙○○部部分：
（一）原告主張被告丁○○、丙○○攜帶兇器強盜之事實，被告
      丁○○、丙○○則以前揭情詞置辯。
（二）查，
    1.原告於刑事案件偵查、審理中陳述：丁○○與伊因車位租
      賃而相識，丁○○曾向伊陸續借貸共150 萬元，並先後簽
      發金額分別為30萬、40萬、50萬元之本票各1 張，及30萬
      元之借據1 張交付伊收執，除此之外別無其他金錢糾紛，
      於98年3 月23日晚間，丁○○向伊聲稱欲償還欠款，需其
      帶上開本票、借據在「大頭檳榔攤」見面，伊依約到場並
      一同前往前開天倫街房屋，當2 人正行至2 樓至3 樓時，
      丙○○即持前開槍、彈現身，並將之抵住伊右腰，進入上
      址4 樓房間後，見有10公分厚之大塊保麗龍將窗戶、牆壁
      都封起來，丙○○即將槍枝交予丁○○，並命伊將全身除
      內褲及項鍊外之物品均脫掉放置地上後跪下，以鐵鍊鍊住
      伊頸部並上鎖，再以事先預備之膠帶捆住伊之雙手，期間
      丁○○尚持槍於伊頭部旁，叫伊慢慢脫，並將伊自身上取
      下之物品持往他處；後伊要求將膠帶取下鬆綁雙手，丙○○復給伊不知名之安眠藥丸共10顆，丁○○且大聲命令伊
      服用，伊很害怕不敢反抗才服用，之後即不省人事，待清
      醒後丙○○復迫使伊簽發10張本票（面額共920 萬元），
      表示是丁○○交待，斯時伊頸部仍為鐵鍊、鎖頭所綑綁，
      並看到槍還在地上，不得已始簽發；之後甲○○有來看守
      伊，伊問甲○○才知道腰包在隔壁房間。被釋放後，發現
      原先衣物、腰包內具有財物性質之上開被告丁○○簽發之
      本票3 張、借據1 張、現金2,000 元及戒指、手錶等物品
      均不見了等語（偵卷第34 -36頁、本院刑事卷一第148-15
      7 、162-163 頁）。本院審酌原告於刑事案件中所陳述之
      內容，已將其與被告2 人並無債務糾紛，而被告2 人於98
      年3 月23日晚間10時許，共同持槍並強行將其頸部以鐵鍊
      、鎖頭綑綁，以此強暴之方法，壓制其行動自由及抗拒能
      力，使原告因害怕遭受不測，以致無法反抗，且依當時情
      形亦無從呼救，只得依被告2 人之意思脫去衣物及隨身物
      品、吞服安眠藥、簽發本票之過程及細節陳述綦詳。
    2 又查，上開4 樓房間確有設置鐵鍊、鎖頭並以保麗龍板封
      住四周之情形，亦經甲○○於警詢中陳述明確（警卷第35
      頁），而原告自身上脫下及取下之物中，確實包括隨身腰
      包、衣服、褲子、戒指、手鍊及類似幸運手環、本票、借
      據、手機等物之事實，並經丁○○、丙○○於警訊、偵訊
      及刑事案件審理時陳述明確（警訊卷第1 至7 頁、偵查卷
      第7 至10頁、刑事卷一第166 頁），均與原告上開證述大
      致相符，原告所稱其身上遭被告2 人取去之物品包括丁○○簽發之本票3 張、借據1 張、現金2,000 元及戒指、手
      錶等物品，尚屬可採。
    3 再查，原告既係為索取丁○○積欠之款項而隨同前往上開
      天倫街房屋，其於見到該房間內業已設置鐵鍊、鎖頭、並
      以保麗龍板封住四周之情形下，衡諸常情，本應立即警覺
      若繼續處於該處，可能對自身安全產生風險，若未經他人
      以強制力逼迫，當無僅因認為天氣過熱，而逕在此種狀況
      下脫去衣物，甚至僅餘內褲蔽身之可能；同理，原告在此
      情形下必經他人以強制力逼迫，始於脫去衣物後，尚且自
      行將鐵鍊綑綁於頸部並任由丙○○將鎖頭鎖上，並將人身
      安全、自由及丁○○所簽發尚未清償之本票、借據交予丁○○，並簽發10張共920 萬元之本票予丁○○。又被告2
      人當時持有具殺傷力之改造槍枝，而上開天倫街房屋係丁○○於98年3 月18日向不知情之房東阮忠貞所承租，鐵鍊
      2 條、鎖頭2 只亦係丁○○授意丙○○於事前購買並設置
      於該處等情，亦經丁○○、丙○○所自承（偵卷第8 、11
      頁），且有房屋租賃契約書1 份在卷可查（警卷第137 頁
      ），顯見被告2 人確有以此方式控制原告之行動自由並持
      槍壓抑原告抗拒之行動及意念之預謀甚為明確。綜上，原
      告主張被告2 人共同控制其行動自由、並持槍使其無法抗
      拒，而任由渠等命其脫去衣物、飾品，並強以鐵鍊鍊住原
      告之頸部並上鎖，進而強取原告所有放置於衣物、腰包內
      之本票3 張、借據1 張、現金2,000 元及戒指、手錶等物
      ，並強令其吞服安眠藥、簽發本票，藉此取得財物等情，
      均已足信為真，且原告所簽發之本票10張（共920 萬元）
      ，為警搜索丙○○住處時所查扣，亦有如前所述之搜索、
      扣押筆錄在卷可查，足認丙○○與丁○○間，確有不法所
      有之意圖，並有犯意聯絡及行為分擔。
    4 被告2 人雖以前開情詞置辯。惟查，
      (1)就吞服安眠藥部分：
        原告於刑事案件審理時陳述：伊簽本票前，想到腰包內
        有一個瑞士刀可以拿來開鎖，但已找不到腰包；當時丁○○拿槍抵著伊，說要讓伊死，伊表示如果要死希望可
        以給伊三炷香，讓伊與伊死去之父親講等語（刑事卷一
        第151 、153 頁），足見原告於該時身處人身自由遭受
        拘束之情形，雖無抗拒之力，惟仍有想隨時伺機逃脫、
        或於被告2 人欲對其不利時，可於意識清楚狀況下拖延
        時間之意，絕無自願服下安眠藥，使自身安全處於更不
        利風險之可能。
      (2)就遭強取本票3 張、借據1 張、現金2,000 元及戒指、
        手錶等物及強令簽發本票部分：
        觀諸本件案發當時，丁○○尚欠原告高達150 萬元之
          債務，原告並未積欠丁○○任何債務，且原告係為取
          回前開欠款始隨同丁○○前往上開天倫街房屋，則原
          告在遭受綑綁及槍枝威脅後，於丁○○未清償任何款
          項時，會任由丁○○取走並撕毀證明債權存在之本票
          及借據、亦任由被告2 人將其所有之現金2, 000元及
          戒指、手錶等物逕自取去，更簽發票面金額高達920
          萬元之本票10張予丁○○，足見原告係遭受綑綁及槍
          枝威脅後，於無法反抗之情況下，始同意被告為上開
          行為並簽發本票。丁○○自承：伊因為積欠原告借
          款，若伊持有原告簽發之本票，他人就不會認為伊仍
          積欠原告借款等語（本院卷第74頁），或陳述：因伊
          怕原告找兄弟來逼伊還前，所以就叫原告簽發920 萬
          元之本票等語（本院卷第87頁），足見丁○○、周俊
          仁取走本票3 張、借據1 張、現金2,000 元及戒指、
          手錶等物及簽發本票10張共920 萬元，有共同不法所
          有之意圖。被告2 人上開所辯，均與常情不符，不足
          採信。
        丁○○另抗辯：丁○○取得先前所簽發之本票及借據
          後，逕予撕毀，且命原告簽發10張共920 萬元之本票
          ，係為防止原告叫兄弟來向伊討債而為，足見無不法
          所有意圖云云。惟按所謂不法所有意圖，係指欠缺適
          法權源，仍圖將財產移入自己實力支配下或免除其債
          務而言。丁○○於當時尚欠原告150 萬元額款項無法
          償還，而上開本票、借據為原告所有，且為證明2 人
          間債務關係之憑據，丁○○將對原告之債權憑證予以
          撕毀，並強命原告簽發無原因關係存在，且金額高達
          920 萬元之本票予以持有，顯係欲使原告無法行使其
          債權，使丁○○之債務因而消滅，且另為不法所有之
          意圖，難認並無不法所有之意圖，是其此部份所辯，
          不足採信。
      5 綜上，原告主張丁○○、丙○○攜帶兇器強盜之事實，
        堪予採信。
六、被告戊○○、甲○○部分：
（一）原告主張：戊○○、甲○○與丁○○、丙○○共同以不法
      之方式，剝奪原告之行動自由達4 日，戊○○、甲○○基
      於與同案被告相同之犯罪手段凌虐原告，將原告以鐵鍊套
      頸並予痛毆，甚以沾血之手槍恐嚇逼迫原告簽發本票，致
      原告精神上及生命上遭受重大威脅等語。戊○○、甲○○
      則以前揭情詞置辯。
（二）查，甲○○於本院言詞辯論期日及警訊中、偵查中及本院
      刑事案件審理中對上開妨害自由之犯行自承在卷（本院卷
      第87頁、警訊卷第35頁、偵查卷第12至14頁、本院刑事卷
      第100 至104 頁），核與丙○○、丁○○於偵查中或刑事
      案件審理中之陳述情節相符（偵卷第8-9 、11-1 2頁、本
      院刑事卷一第174 頁），堪認原告主張甲○○妨害自由之
      行為為真。
（三）又查，戊○○於警訊中陳述：伊於3 月26日下午19時許由
      丙○○載伊帶2 個便當及飲料去天倫街77號，陪甲○○，
      但伊有看到原告被人用鐵鍊捆住脖子，只穿外衣及內褲，
      伊帶去的便當及飲料是丙○○要給甲○○及原告吃的，伊
      於當日23時離開，伊有看到原告被人用鐵鍊捆住脖子控制
      行動等語，並於偵查中陳述：是丙○○要求伊去陪甲○○
      的，丙○○並未要求伊看守原告等語（偵查卷第14至15頁
      ）。然丙○○於警訊中陳述：甲○○是第3 、4 天才去看
      守原告的，戊○○是第4 天晚上才去高雄市○○街77號看
      守原告的等語（警訊卷第18至23頁）、並陳述：第4 天傍
      晚，伊與丁○○外出，並叫戊○○、甲○○留在那裡陪原
      告，大約2 、3 個小時後，伊與丁○○回到該處，伊與丁○○、甲○○、戊○○將該處整理一下，由戊○○載甲○○回去，伊與丁○○載原告到高鐵左營站坐車等語（同上
      警訊卷），丙○○並於偵訊中陳述：第4 天晚上6 、7 點
      ，伊去戊○○家中找他，本來要和他去市區○○○○○路
      接到丁○○電話，伊就和戊○○一起回天倫街，丁○○說
      有事要伊與他出去辦，就留戊○○及甲○○看守原告等語
      （偵查卷第10至12頁），丁○○於本院言詞辯論期日陳述
      ：戊○○、甲○○是丙○○叫他們過去看守的等語（本院
      卷第74頁），足見依丙○○及丁○○之陳述，戊○○雖於
      第4 天下午6 、7 時始送便當及飲料至現場，雖至當日晚
      上11時與其他人及原告一同離去，惟係為看守原告而停留
      在該處，戊○○亦有參與妨害原告之行動自由行為至明，
      戊○○抗辯並未妨害原告之行動自由云云，自不足採。
（四）原告於刑事案件審理中陳述：有時候甲○○、戊○○都會
      一起在那邊看守等語（本院刑事卷一第161 頁），且甲○○係為被告丁○○帶往上開天倫街房屋接替丙○○，戊○○又係丙○○經丁○○指示帶往該處。而原告雖於98年3
      月23日即為丁○○、丙○○以前開加重強盜取財之犯意而
      為私行拘禁既遂，惟直至甲○○、戊○○分別於98年3 月
      25日、98年3 月26日基於共同行為之決意而參與時，原告
      受拘禁之狀態均仍然持續而未終了，故戊○○、甲○○所
      為，均與丁○○、丙○○共同私行拘禁原告，甲○○、戊○○其等彼此間、與丁○○、丙○○間，就私行拘禁原告
      此部份所為，均有犯意聯絡及行為分擔，均為共同正犯，
      而為共同侵權行為人，依民法第185 條之規定，被告共同
      不法侵害原告之權利，自應對原告連帶負損害賠償責任。
七、按不法侵害他人之身體、自由而情節重大者，被害人雖非財
    產上之損害，亦得請求賠償相當之金額，民法第195 條第1
    項前項定有明文。又所謂相當，自應以實際加害情形與其身
    體、自由影響是否重大，及被害者之身分地位與加害人經濟
    狀況等關係定之。又按數人共同不法侵害他人之權利者，連
    帶負損害賠償責任。再連帶債務之債權人，得對於債務人中
    之一人，或數人，或其全體，同時或先後請求全部或一部之
    給付。民法第185 條第1 項、第273 條第1 項分別定有明文
    。
八、查，丁○○、丙○○共同對原告為強盜之行為，而甲○○、
    戊○○與丁○○、丙○○間，就強盜行為中之妨害自由行為
    ，又有犯意聯絡及行為分擔，而為共同侵權行為人，則被告
    4 人之上開行為，對原告之身體、自由自受有侵害，從而，
    原告請求被告賠償其因此所受之非財產上損害，自屬有據。
    本院審酌丁○○、丙○○以鐵鍊、鎖頭、膠帶綑綁原告之頸
    部、手部以拘禁原告，並持具殺傷力之槍彈控制原告之行動
    自由、壓抑原告之抗拒能力及意思，而強取原告之財物及消
    毀150 萬元之債權憑證，並強令原告吞服安眠藥、簽發920
    萬元之本票，且使原告承擔日後另有因簽發本票而經他人追
    償債務之風險，甲○○、戊○○則與丁○○、丙○○共同私
    行拘禁原告，持續侵害原告之身體自由，丁○○為積欠原告
    大額款項之債務人，不思以正當途徑償還金錢，反與丙○○
    共同犯下本件犯行，及丁○○、丙○○間參與犯罪之行為分
    工模式，係由丁○○指使丙○○進行前置準備工作、提供安
    眠藥、使原告簽發本票，足見丁○○為本件強盜侵權行為之
    主謀，參與侵權行為程度較為重大，丙○○為共同強盜之共
    犯，甲○○、戊○○並無不法意圖，僅私行拘禁原告，而其
    等共同拘禁原告4 日，對原告之身體、自由傷害不輕; 又丁○○經營檳榔攤，月營業額約為10萬元，淨收入約2 萬元、
    名下無任何財產、丙○○為國中畢業，目前做臨時工、月入
    約2 萬元，尚需扶養女兒1 名、甲○○為國中肄業，目前無
    業，名下無財產、戊○○為高中肄業、現在受僱於中鋼外包
    商，擔任機械車司機，有本院言詞辯論筆錄可稽等情，認原
    告請求黃博仁賠償其非財產上之損害以30萬元、丙○○以20
    萬元、甲○○、戊○○各以5 萬元，及各自其等起訴狀繕本
    送達之翌日（丁○○自98年7 月25日起、丙○○98年7 月28
    日、戊○○自98年7 月8 日起、甲○○自98年7 月25 日 ）
    起至清償日止，按年息百分之5 計算之利息，為有理由，逾
    此部分之請求，為無理由，應予駁回。
九、原告陳明願供擔保，聲請宣告假執行，就其勝訴部分，核無
    不合，爰酌定相當擔保金額准許之，至其敗訴部分，其假執
    行之聲請既失所附麗，應併予駁回。
十、結論：原告之訴為一部有理由，一部無理由，依民事訴訟法
    第385 條第1 項前段、第78條、第85條第1 項、第390 條第
    2 項，判決如主文。
中    華    民    國    99    年    4     月   23    日
                  民事第三庭法  官  朱玲瑤
正本係照原本作成。
如不服本判決，應於送達後20日內，向本院提出上訴狀並表明上
訴理由，如於本判決宣示後送達前提起上訴者，應於判決送達後
10日內補提上訴理由書（須附繕本）。
中    華    民    國    99    年    4     月    23    日
                            書記官  張家瑜

司法院資訊處製作；財團法人民間司法改革基金會備份。
